臺灣板橋地方法院刑事判決　　　　　　　93年度易字第1358號
公　訴　人　臺灣板橋地方法院檢察署檢察官
被　　　告　甲○○
上列被告因侵占案件，經檢察官提起公訴（93年度偵續字第374
號），本院判決如下：
    主  文
甲○○連續意圖為自己不法之所有，而侵占對於業務上所持有之
物，處有期徒刑壹年。
    事  實
一、甲○○有誣告及竊盜等前科，其係燉煌工程股份有限公司（
    下稱燉煌公司）之執行業務股東及副總經理，主要負責工務
    部門之業務，係從事業務之人，詎其竟基於意圖為自己不法
    所有之概括犯意，連續為下列行為：
  (一)於民國85年8 月27日，受燉煌公司原負責人丙○○之委託，
    持該公司所有發票人為佳昌建設股份有限公司、票面金額為
    新臺幣（下同）145 萬1625元、付款銀行為聯邦商業銀行蘆
    洲分行之支票一紙向他人週轉調取現金。詎甲○○於取得現
    金後，僅將其中60餘萬元供發放員工薪資使用，餘款約80萬
    元均侵占入己。
  (二)於85年9月3日，將其所持有燉煌公司所開立、票面金額為8
    萬9千元、付款銀行為臺灣銀行土城分行之支票一紙存入不
    知情之周有金所開設之帳戶後提領而侵吞入己。
  (三)於85年9 月19日起因自燉煌公司原負責人丙○○處取得公司
    經營權，而持有燉煌公司所有放置於工地之吊車六部、施工
    電梯七部、車牌號碼為HL-6821 號之自小客貨車一部及車牌
    號碼為F3-2461 號之自小客車一部等財物，並收取原燉煌公
    司承包工程之工程款共計1115萬6281元後，於85年12月2 日
    起，另行成立擎繜工程股份有限公司（下稱擎繜公司），由
    其擔任負責人，未經原燉煌公司股東之同意，即擅自以擎繜
    公司之名義接收上開財物及工程款，除償還原燉煌公司積欠
    之債務512 萬5838元外，將餘款603 萬443 元及上開吊車、
    電梯及車輛均侵占入己。
二、案經燉煌公司訴由臺灣板橋地方法院檢察署檢察官偵查起訴
    。
    理  由
一、訊據被告甲○○固不否認其為燉煌公司執行業務股東及副總
    經理，負責工務部門之業務，前受原負責人丙○○之命持有
    前揭二紙支票，其中面額145 萬1625元之支票確曾向他人週
    轉調現後取得現金，另紙面額8 萬9 千元之支票則存入周有
    金之帳戶；及其曾接收保管原燉煌公司所有之吊車五部、施
    工電梯五部及一部自小客車，嗣後於85年12月2 日另行成立
    擎繜公司，由其擔任負責人以承接燉煌公司原先承包未完工
    的工程，進而收取原燉煌公司之工程款約九百多萬元等事實
    ，惟矢口否認有何業務侵占犯行，辯稱：前揭面額145 萬餘
    元之支票調現後，除用以支付員工薪水外，因燉煌公司前曾
    向周梅花借款支付員工薪資，故將餘款償還予周梅花；另紙
    8 萬9 千元之支票則係燉煌公司曾向周有金借款8 萬元支付
    廠商運費，故以該紙支票償還予周有金。至於吊車、電梯部
    分，因之後無力承租廠房而放置於戶外，即因此毀壞；另就
    工程款部分，雖然曾收取工程款，但因有工程扣款之故，所
    以實際並未收取合約所規定之金額，至於收取後之工程款，
    則用以支付工程費用及償還燉煌公司之債務，伊並無侵占之
    行為云云。經查：
  (一)被告確曾受燉煌公司原負責人丙○○之命，於執行業務時持
    有上開二紙支票，其中面額145 萬1625元之支票調現取得現
    金後，除支付60餘萬元之員工薪資外，餘款約80萬元並未交
    還公司，及另紙面額8 萬9 千元之支票則係被告自行存入周
    有金之帳戶等情，除為被告所自承外，核與證人丙○○於本
    院86年度訴字第2630號妨害自由等案件歷次偵審程序中所述
    相符，並有上開支票影本二紙附卷可稽。被告雖以前揭語詞
    置辯，然關於燉煌公司是否積欠周梅花債務部分，被告始終
    未能提出相當之證據以供本院調查，自無法僅憑被告片面之
    詞即認確有此事，且當時被告僅為工務部門之主管，縱使燉
    煌公司積欠他人其他債務，亦理應將調現所得款項交還公司
    ，由公司統一處理，豈有由被告自行決定是否償還債務之理
    ，被告所辯不符情理。而就周有金之部分，被告前於偵查中
    係稱燉煌公司向周有金借款20萬元，於本院審理中改稱為8
    萬元，雖可能係因時間久遠而記憶模糊之故，然查該紙支票
    係由銀行於85年9 月3 日提出交換，有該紙支票上之銀行交
    換戳章可按，而被告所提之帳簿中（參見90偵續字第192 號
    偵查卷第90頁），關於向周有金借款20萬元部分之記載，卻
    係記載於85年9 月30日項下，可見於85年9 月3 日時，並無
    向周有金借款之事實，是被告前揭所辯均非可採，其有將業
    務上所持有上開二紙支票除支付員工薪資約60萬元外之其餘
    款項侵占入己，至為灼然。
  (二)而被告於85年9 月19日以傷害及妨害自由等手段，迫使燉煌
    公司原負責人丙○○書立切結書將公司經營權交由被告掌管
    ，此為臺灣高等法院93年度上更(二)字第61號刑事確定判決所
    確認之事實，雖丙○○係於受強暴、脅迫下方為此意思表示
    ，但於丙○○依法撤銷上開意思表示之前，被告於業務上仍
    具有持有保管上開吊車、電梯、車輛以及收取上開工程款之
    權利，應堪認定。詎被告未得原燉煌公司所有股東之同意，
    即另行成立擎繜公司，由其擔任負責人，並以擎繜公司之名
    義接收上開吊車、電梯、車輛及將領得之工程款依己意支配
    使用，而損害原燉煌公司及其股東之權利，是其就上開車輛
    機具及工程款顯然具有易持有為所有而侵占入己之犯意，至
    為明確。
  (三)至被告就此部分雖以前揭語詞置辯，經查：
  1.就上開吊車、電梯及車輛之數量部分，業據燉煌公司原負責
    人丙○○指述甚詳，並有統一發票二紙、吊車買賣合約書三
    份、電梯買賣合約書五份（以上附於86年度偵字第15263 號
    偵查卷內）、牌照稅繳款書、燃料使用費繳款書各二紙（以
    上附於90年度偵續字第192 號偵查卷內）附卷可稽，由前揭
    資料觀之，上開吊車、電梯及車輛均係燉煌公司所買入，並
    非被告所稱僅有承租之情形，且數量亦與丙○○所述相符，
    丙○○所指述之數量即屬有據，被告此部分所辯尚非可採。
  2.就被告所侵占工程款之金額部分，燉煌公司原負責人丙○○
    雖指述工程款之總額為1800餘萬元，但由其所提業績表（參
    見90年度偵續字第192 號偵查卷第46頁）核算後，總數僅為
    1259萬8143元，而被告辯稱因工程完工後多少會有扣款之故
    ，故實際所收取之款項未如契約預定款項多乙節，亦符合一
    般工程完工後常於驗收時扣款之情形，是被告此部分所辯尚
    非無據。至於被告實際收取工程款之金額，被告於前揭妨害
    自由案件中業已自承係收取1115萬6281元（參見臺灣高等法
    院87年度上訴字第1974號卷第93頁），當時離案發時間最近
    ，被告之記憶尚屬清晰，並經整理帳目後方提出此金額，是
    此部分工程款之總額應比事隔多年後被告於本案偵查中所述
    一千多萬元（參見90年度偵續字第192 號偵查卷第35頁背面
    ），及本院審理中所述九百多萬元之工程款，較為可採。另
    被告於收取上開工程款後曾用以償還原燉煌公司積欠之債務
    達512 萬5838元，業據其提出請款單、估價單各一份、催（
    追）討單六份、收據（證明書）十份為據，此部分既係用以
    償還原燉煌公司之債務，即難認係具有不法所有之意圖，是
    被告所侵占之工程款數目扣除此部分後應為603 萬443 元。
  3.復按侵占罪係即成犯，故侵占行為一經完畢，罪即成立，最
    高法院30年上字第2902號判例意旨可資參照。是被告將上開
    車輛機具及工程款侵占入己後，其犯罪行為即已成立，上開
    車輛機具是否毀壞，被告是否以該工程款項支付其他費用，
    乃其侵占行為成立後所衍生之事實，與其當初之行為是否成
    立侵占犯行，並無關聯，被告執此為辯，並非可採。
  (四)綜上所述，足認被告確有藉執行業務之便，侵占上開支票款
    項、及另行成立擎繜公司侵占原業務上持有之上開吊車、電
    梯、車輛及工程款達603萬443元之事實，本案事證明確，被
    告犯行堪以認定。
二、核被告所為係犯刑法第336 條第2 項之業務侵占罪。被告先
    後多次業務侵占之犯行，時間緊接，所犯係構成要件相同之
    罪名，顯係基於概括犯意反覆為之，為連續犯，應依刑法第
    56條規定論以一罪並加重其刑。本院爰審酌被告為本案犯行
    前有誣告及竊盜等前科，有卷附臺灣高等法院被告全國前案
    紀錄表一份在卷可按，素行非佳，其犯罪之動機、目的、手
    段、多次侵占財物之總額非小，及犯罪後仍飾詞否認犯行之
    態度等一切情狀，量處如主文所示之刑。至公訴意旨雖認被
    告所侵占之工程款達1800萬元，惟本院經調查結果，認被告
    所侵占之款項應僅有603 萬443 元，復查無其他積極證據足
    資證明被告就工程款部分尚有侵占超過前開金額之事實，被
    告此部分業務侵占之犯行尚屬不能證明，惟公訴人既認被告
    所涉此部分罪嫌，與上開有罪部分具有連續犯之裁判上一罪
    關係，爰不另為無罪之諭知，附此敘明。
據上論斷，應依刑事訴訟法第299 條第1 項前段，刑法第56條、
第336 條第2 項，罰金罰鍰提高標準條例第1 條前段，判決如主
文。
本案經檢察官乙○○到庭執行職務。
中　　華　　民　　國　　94　　年　　4 　　月　　8 　　日
                  刑事第一庭審判長法　官 陳 財 旺
                　           　　 法  官 李 幼 妃
                                  法  官 張 紹 省
以上正本證明與原本無異。
如不服本判決應於送達後10日內向本院提出上訴狀。
                                  書記官 周 雅 玲
中　　華　　民　　國　　94　　年　　4 　　月　　8 　　日
附錄本案論罪科刑法條全文：
中華民國刑法第336條第2項
對於業務上所持有之物，犯前條第一項之罪者，處六月以上五年
以下有期徒刑，得併科三千元以下罰金。
